【裁判字號】    97,桃簡,2344
【裁判日期】    980611
【裁判案由】    偽造文書
【裁判全文】
臺灣桃園地方法院刑事簡易判決        97年度桃簡字第2344號
聲  請  人  臺灣桃園地方法院檢察署檢察官
被      告  甲○○
                      號
上列被告因偽造文書等案件，經檢察官聲請以簡易判決處刑（96
年度偵字第29097號），本院判決如下：
    主  文
甲○○共同違反不得使大陸地區人民非法進入臺灣地區之規定，
處有期徒刑肆月，減為有期徒刑貳月，如易科罰金，以銀元佰
元即新台幣玖佰元折算壹日。
    事  實
一、甲○○患有頑抗難治型之情感型精神分裂症，其辯識行為違
    法或依其辯識而行為之能力，顯著減低，其與大陸籍女子姚
    順欽（另經檢察官為不起訴處分確定）素不相識，為使姚順
    欽得以探親名義來臺以達規避入出境進入臺灣地區之管制，
    甲○○竟與其弟林睿全及林睿全之友人名為陳志明之成年男
    子（林睿全、陳志明部分由檢察官另案偵查中）共同基於行
    使使公務員登載不實公文書及非法使姚順欽入境臺灣之犯意
    聯絡，而為下列行為：
  (一)林睿全與陳志明先於92年3 月26日偕同甲○○前往大陸地區
    ，甲○○與姚順欽先於民國92年4 月4 日，在福建省福州市
    民政局公證處與姚順欽完成登記結婚，回臺後，林睿全、陳
    志明及甲○○即持該公證處所製作之結婚公證書、財團法人
    海峽交流基金會（以下簡稱海基會）之公證書及其之戶口名
    簿、身分證、印章等證件，於94年4 月24日，至桃園縣桃園
    市戶政事務所，填具「結婚登記申請書」，申請辦理甲○○
    與姚順欽結婚之登記，致使桃園縣桃園市戶政事務所戶籍員
    將該不實之事項（甲○○未與姚順欽結婚，卻記載姚順欽係
    甲○○之配偶），登載於職務上所掌管之公文書即戶籍簿、
    戶口名簿及甲○○之身分證上，足生損害於戶政機關對於婚
    姻戶籍登記管理之正確性。
  (二)甲○○即於同日持前揭使公務員登載不實之戶籍謄本、戶口
    名簿及國民身分證，前往桃園縣政府警察局桃園分局同安派
    出所，填具「大陸地區人民進入臺灣地區保證書」，虛偽填
    載與姚順欽係夫妻關係，經承辦警員黃明豐實質審查後，將
    「甲○○與被保人姚順欽係夫妻關係，願意完全負起保證人
    責任」之事項，登載於上開保證書之簽註意見欄上。於同年
    月25日，甲○○再填具「大陸地區人民進入臺灣地區旅行證
    申請書」後，檢具上開「大陸地區人民進入臺灣地區保證書
    」及使公務員登載不實之戶籍謄本、國民身份證等資料，向
    內政部警政署入出境管理局（下稱入出境管理局）以配偶來
    臺團聚為由，申請姚順欽入境臺灣地區，經該管公務員實質
    審查後，核發「中華民國臺灣地區入出境許可證」予姚順欽
    ，嗣姚順欽即於92年7 月26日持前揭許可證進入臺灣地區。
    姚順欽於入境臺灣後，僅停留於甲○○之住處數日後即不知
    去向，並與甲○○失聯，甲○○迄於92年11月20日遭申報為
    行方不明人口。嗣於95年8 月23日下午5 時許，姚順欽在高
    雄市○○區○○街75號非法打工為警查獲，始知悉上情。
二、案經高雄市政府警察局楠梓分局報告臺灣高雄地方法院檢察
    署檢察官呈請臺灣高等法院檢察署檢察長令轉臺灣桃園地方
    法院檢察署檢察官偵查後聲請以簡易判決處刑。
    理   由
一、訊之被告甲○○矢口否認有前揭之犯行，辯稱：伊與姚順欽
    有結婚之真意，伊娶姚順欽是要請姚順欽來照顧伊和伊母親
    云云。經查：
  (一)被告有於92年3 月26日與其弟林睿全及陳志明前往大陸地區
    與姚順欽在福建省福州市民政局公證處完成登記結婚，回臺
    後其等即持該公證處所製作之結婚公證書海基會之公證書及
    其之戶口名簿、身分證、印章等證件，於同年月24日至桃園
    縣桃園市戶政事務所辦理被告與姚順欽之結婚登記乙節，業
    據被告供承在卷，並有桃園縣桃園市戶政事務所於96年12月
    19 日 以桃市戶字第0960010403號函檢送之結婚登記申請書
    在卷足憑；而被告復持前揭戶籍謄本、戶口名簿及國民身分
    證，前往桃園縣政府警察局桃園分局同安派出所，填具「大
    陸地區人民進入臺灣地區保證書」滿，復於同年月25日填具
    「大陸地區人民進入臺灣地區旅行證申請書」後，檢具上開
    「大陸地區人民進入臺灣地區保證書」、戶籍謄本、國民身
    份證等資料，向入出境管理局以配偶來臺團聚為由，申請姚
    順欽入境臺灣地區，經入出境管理局核發「中華民國臺灣地
    區入出境許可證」予姚順欽，姚順欽即於92年7 月26日持前
    揭許可證進入臺灣地區等情，亦據被告供承在卷，並有前揭
    大陸地區人民進入臺灣地區旅行證申請書、大陸地區人民進
    入臺灣地區保證書各1 份在卷足憑。
  (二)而依內政部入出國及移民署於97年10月7 日以移署資處寰字
    第09711100460 號函檢送被告之入出境資料觀之，被告前於
    77年間有出境離開臺灣之記錄，嗣迄92年3 月26日即本次前
    往大陸地區方有再次出境之記錄，是足徵於92年3 月前，被
    告未曾前往大陸與姚順欽及其家人商討結婚之事宜，雖時代
    變遷，然現今華人社會，婚姻仍屬人生及家族之大事，況被
    告與姚順欽素未謀面，遑論姚順欽之家人，衡以常情，其等
    對於雙方之婚姻、往後生活必有諸多需討論之處，然被告於
    92年3 月26日出國，竟於同年4 月9 日即行離開返回臺灣，
    前後僅停留短暫之14日，此實有悖於常情，是被告與姚順欽
    是否有結婚之真意，已非無疑；再者，姚順欽於92年7 月26
    日入境臺灣後，僅於被告住處停留數日，即行離去乙節，亦
    據被告及姚順欽供承在卷，然被告對於姚順欽突然離開其住
    處，即下落不明等情，既未立即報案尋找，甚而未曾加以聞
    問，事不關己之態度甚明，迄同年11月20日始向內政部入出
    境理局報案，亦據被告自承在卷，並有內政部警政署大陸地
    區人民資訊管理系統列印資料1 份在卷足憑；且姚順欽嗣於
    95 年8月23日為警在高雄縣鹽埕區○○街75號因違法打工為
    警查獲後，被告亦全然置之不理，似認姚順欽與其毫無任何
    關係，復佐以姚順欽於警詢中亦坦言：「（問：你來台最主
    要目的為何？）答：就是賺錢」等語以觀，足徵被告與姚順
    欽要無結婚之真意，其等辦理前揭結婚之相關手續，目的係
    為使姚順欽得以順利入境臺灣打工賺錢甚明。是被告前揭所
    辯，自難採信。
二、綜上所述，本件事證明確，被告所辯，無非事後卸責之詞，
    不足採信，被告犯行洵堪認定，應依法論科。
三、論罪科刑部分：
  (一)查被告行為後，刑法業於94年2 月2 日經總統以華總一義字
    第09400014901 號令修正公布，並於95年7 月1 日施行，參
    酌最高法院95年5 月23日刑事庭第8 次會議決議意旨，修正
    後刑法第2 條第1 項之規定係規範行為後法律變更所生新舊
    法律比較適用之準據法，於修正後刑法施行後，應適用修正
    後刑法第2 條第1 項之規定，為「從舊從輕」之比較；另於
    比較時應就罪刑有關之共犯、未遂犯、想像競合犯、牽連犯
    、連續犯、結合犯，以及累犯加重、自首減輕暨其他法定加
    減原因（如身分加減）與加減比例等一切情形，本於統一性
    及整體性原則，綜其全部罪刑之結果而為比較。是本院審酌
    ：
  1.修正後刑法第33條第5 款規定「罰金：新臺幣1 千元以上，
    以百元計算之。」，與修正前刑法第33條第5 款規定「罰金
    ：1 元以上。」不同，本案被告所犯法條關於罰金刑部分，
    經比較新舊法結果，以舊法之規定較有利於被告。
  2.另修正後刑法刪除第55條關於牽連犯之規定，而依修正前之
    規定，犯一罪而其方法或結果之行為犯他罪名者，從一重處
    斷，依修正後之刑法既已刪除牽連犯之規定，則所犯各罪應
    依數罪併罰之規定分論併罰，比較新舊法之規定，修正後之
    規定並非較有利於被告，依刑法第2 條第1 項之規定，自應
    適用修正前刑法第55條牽連犯之規定，對被告較有利。
  3.綜上，經綜其全部罪刑之結果而為比較，以修正前刑法之規
    定較有利於被告，爰依刑法第2 條第1 項前段之規定，一體
    適用修正前刑法之規定。
  4.另刑法第28條共犯規定，雖然於94年1 月7 日修正，並自95
    年7 月1 日起生效，觀諸其修正內容，雖將舊法之「實施」
    修正為「實行」，其中實施一語，涵蓋陰謀、預備、著手及
    實行之概念在內，其範圍較廣；而實行則著重於直接從事構
    成之犯罪事實行為，其範圍較狡，二者之意義及範圍有不同
    但對於被告與林睿全、陳志明就所犯上開犯行間，係基於共
    同犯意聯絡及行為分擔所為之情形而言，刑法第28條之修正
    內容，對於其等並無有利或不利之影響，應無適用修正後刑
    法第2 條第1 項規定比較新舊法適用之問題（最高法院95
    年度第21次刑事庭會議決議、95年台上字第5589號判決意旨
    參照）。
  5.至本件行為時刑法第19條第2 項原規定「精神耗弱人之行為
    ，得減輕其刑。」，行為後則修正為「行為時因前項之原因
    （精神障礙或其他心智缺陷），致其辨識行為違法或依其辨
    識而行為之能力，顯著減低者，得減輕其刑。」揆諸其修正
    前、後條文，法律效果均仍為「得減輕其刑」，且修正後刑
    法條文僅係將責任能力認定之標準予以明確化，無關乎處罰
    之輕重，僅為其他純文字之修正，非屬法律之變更，應依一
    般法律適用原則，適用裁判時法，併此敘明之。
  (二)次按被告於犯罪後，臺灣地區與大陸地區人民關係條例業已
    於92年10月29日修正，嗣經總統公布施行，其中臺灣地區與
    大陸地區人民關係條例第79條第1 項之刑度已由5 年以下有
    期徒刑、拘役或科或併科新臺幣50萬元以下罰金，提高為1
    年以上7 年以下有期徒刑，得併科新臺幣100 萬元以下罰金
    ，是被告犯罪後法律已有變更，比較新舊法之結果，以修正
    前臺灣地區與大陸地區人民關係條例第79條第1 項規定有利
    於被告，應依刑法第2 條第1 項前段之規定，應適用行為時
    之修正前臺灣地區與大陸地區人民關係條例第79條第1 項規
    定處罰。
  (三)核被告所為，係違反修正前臺灣地區與大陸地區人民關係條
    例第15條第1 款規定，而犯有同條例第79條第1 項之非法使
    大陸地區人民進入臺灣地區罪及刑法第216 條、第214 條之
    行使使公務員登載不實文書罪。被告前開使公務員登載不實
    事項之低度行為，已為行使之高度行為所吸收，不另論使公
    務員登載不實事項罪。被告與林睿全、陳志明、姚順欽就上
    開犯行，均有犯意聯絡及行為分擔，為共同正犯。被告就上
    開行使使公務員登載不實文書罪及非法使大陸人民入境臺灣
    ，二罪間有方法、結果之牽連關係，為牽連犯，依修正前刑
    法第55條後段從一重論修正前臺灣地區與大陸地區人民關係
    條例第79條第1 項規定處斷。而本件被告經本院送行政院衛
    生署桃園療養院鑑定結果，認被告符合頑抗難治刑之情感型
    精神分裂症，及曾有強力膠依賴之診斷，涉案時之精神狀態
    ，辨識行為違法或其辨識而行為之能力，顯著減低等情，有
    該院於98年6 月8 日以桃療醫備0980003482號函檢送之精神
    鑑定報告書1 份在卷足憑，是足認被告於本件犯罪行為時，
    因罹精神分裂症，致其辨識行為違法的能力顯著減低，爰依
    刑法第19條第2 項規定，減輕其刑。爰審酌審酌被告之素行
    、智識程度、其犯罪動機及利用假結婚之不法手段使大陸地
    區人民入境臺灣，對於臺灣地區入境管制、就業市場及治安
    之影響，且犯後仍飾詞狡辯，未見悔意等等一切情狀，量處
    如主文所示之刑。又查於被告前開行為後，刑法第41條第1
    項亦經總統於94年2 月2 日修正公布，並依刑法施行法第10
    條之1 規定自95年7 月1 日施行。修正前刑法第41條第1 項
    前段原規定：「犯最重本刑為5 年以下有期徒刑以下之刑之
    罪，而受6 個月以下有期徒刑或拘役之宣告，因身體、教育
    、職業、家庭之關係或其他正當事由，執行顯有困難者，得
    以1 元以上3 元以下折算一日，易科罰金。」，且被告行為
    時之易科罰金折算標準，依修正前罰金罰鍰提高標準條例第
    2 條前段（現已刪除）之規定，本係就其原定數額提高為
    100 倍折算1 日，故被告行為時之易科罰金折算標準乃以銀
    元300 元折算1 日，經折算後應以新臺幣900 元折算為1 日
    。惟修正後刑法第41條第1 項前段則改以：「犯最重本刑為
    5 年以下有期徒刑以下之刑之罪，而受6 個月以下有期徒刑
    或拘役之宣告者，得以新臺幣1,000 元、2,000 元或3,000
    元折算一日，易科罰金。」，乃就易科罰金之折算標準予以
    提高。從而，比較修正前、後所定之易科罰金折算標準，當
    以修正前之規定較有利於被告，亦應依刑法第2 條第1 項前
    段之規定，適用行為時即修正前之舊法，諭知易科罰金之折
    算標準，以示警懲。
  (四)本件被告犯罪時間係在96年4 月24日之前，所犯為修正前臺
    灣地區與大陸地區人民關係條例第79條第1 項之罪，且宣告
    1 年6 月以下之有期徒刑，合於中華民國九十六年罪犯減刑
    條例第2 條第1 項第3 款規定之減刑要件，爰減其宣告刑二
    分之一。
四、不另為無罪判決之諭知部分：
  (一)本件聲請簡易判決處刑意旨另以：被告甲○○復於92年4 月
    間持使公務員登載不實之戶籍謄本、戶口名簿及身分證，分
    別前往桃園縣政府警察局桃園分局同案派出所及入出境管理
    局，填具「大陸地區人民進入臺灣地區保證書」，辦理對保
    事宜，致承辦之不知情該管公務員，將被告與姚順欽為夫妻
    載於公文書即上開保證書之簽註意見欄上；復由被告填具「
    大陸地區人民進入臺灣地區旅行證申請書」，並檢具上開「
    大陸地區人民進入臺灣地區保證書」、其本人之身分證、戶
    籍登記簿謄本等資料，於同年月間向入出境管理局以配偶來
    臺探親為由，申請被告入境，致入出境管理局該管公務員不
    知有偽而於上開旅行證申請書之公文書上記載「92年4 月4
    日結婚」等不實之事項，而發給被告入境許可證，而使姚順
    欽得以合法探視方式非法進入臺灣地區，足生損害警察機關
    對於戶政資料管理及入出境管理局對於入出境管理之正確性
    。因認被告此部分之行為另涉犯刑法第216 條、第214 條之
    行使使公務員登載不實公文書罪嫌等語。
  (二)按刑法第214 條所謂使公務員登載不實事項於公文書罪，須
    一經他人之聲明或申報，公務員即有登載之義務，並依其所
    為之聲明或申報而為登載，而屬不實事項者，始足構成，若
    其所為聲明或申報，公務員尚須為實質之審查，以判斷其真
    實與否，始得為一定之記載者，即非本罪所稱之使公務員登
    載不實（最高法院73年台上字第1710號判例意旨參照）。茲
    依內政部所訂頒「大陸地區配偶申請在臺灣地區定居送件須
    知」之規定，大陸地區配偶欲申請來台定居須檢具保證書，
    原則上由依親對象或在臺灣地區設有戶籍之二親等內親屬1
    人為保證人，並應持保證書至保證人戶籍地派出（分駐）所
    辦理對保手續，由對保單位簽註意見及負責查證真偽，足見
    大陸地區人民進入臺灣地區保證書上「對保或證明機關（構
    ）簽註意見欄」應由負責對保之員警依法查證真偽後始得據
    實簽註意見。復查，入境管理事涉國家安全，入出境管理機
    關對外國人或大陸地區人民所提之入境申請本有實質審查權
    ，並非僅為形式審查，是茍發現入境申請之事實並非真實，
    自得予以駁回，再大陸地區人民如以與臺灣地區人民虛偽結
    婚之方式申請入境來臺，於其入境後遭發覺者，警察機關並
    得依臺灣地區與大陸地區人民關係條例第18條第1 項第1 款
    、同條例施行細則第13條之規定，逕行強制出境，則該入境
    申請之審核機關於審核大陸地區人民入境申請時，確有實質
    審查之權。由是觀之，本案被告雖因辦理假結婚事宜，分別
    使桃園縣政府警察局桃園分局同安派出所及入出境管理局等
    單位為錯誤事實之記載，惟參諸前揭說明，前開負責對保之
    警察機關與入出境管理局本即應基於其職權針對前述事項從
    事實質及形式之審查，苟未為任何審查而逕自登載，揆諸前
    揭判例意旨，仍難遽以刑法第214 條之使公務員登載不實文
    書罪相繩。從而，聲請簡易判決處刑意旨認被告此部分之行
    為亦涉犯刑法第216 條、第214 條之行使使公務員登載不實
    罪，尚有未洽；惟聲請簡易判決處刑意旨認被告此部分所為
    ，與前開經論罪科刑部分間，有連續犯之裁判上一罪關係，
    是爰不另為無罪之諭知，併此敘明之。
五、應依刑事訴訟法第449 條第1 項前段，修正前臺灣地區與大
    陸地區人民關係條例第15條第1 款、第79條第1 項，修正後
    刑法第2 條第1 項前段、第11條前段、第216 條、第214 條
    ，刑法第28條，修正前刑法第55條後段、第41條第1 項前段
    、修正後刑法第19條第2 項，刑法施行法第1 條之1 第1項
    、第2 項，刪除前罰金罰鍰提高標準條例第2 條，中華民國
    96年罪犯減刑條例第2 條第1 項第3 款、第7 條、第9 條，
    逕以簡易判決處如主文所示之刑。
六、如不服本判決，得於收受判決後10日內，具狀向本庭提出上
    訴。
中    華    民    國    98    年    6     月    11    日
            臺灣桃園地方法院刑事第三庭
                法  官  柯姿佐
以上正本證明與原本無異
如不服本判決應於判決書送達之翌日起10日內，向本院提出上訴
狀（應附繕本）。
                書記官  王明玉
中    華    民    國    98    年    6     月    12    日
附錄論罪科刑依據之法條：
臺灣地區與大陸地區人民關係條例第15條
左列行為不得為之：
一、使大陸地區人民非法進入臺灣地區。
二、招攬臺灣地區人民未經許可使之進入大陸地區。
三、使大陸地區人民在臺灣地區從事未經許可或與許可目的不符
    之活動。
四、僱用或留用大陸地區人民在臺灣地區從事未經許可或與許可
    範圍不符之工作。
五、居間介紹他人為前款之行為。
臺灣地區與大陸地區人民關係條例第79條
違反第十五條第一款規定者，處五年以下有期徒刑、拘役或科或
併科新臺幣五十萬元以下罰金。
以犯前項之罪為常業者，處一年以上七年以下有期徒刑，得併科
新臺幣一百萬元以下罰金。
第一項之未遂犯罰之。
中華民國刑法第214條
（使公務員登載不實罪）
明知為不實之事項，而使公務員登載於職務上所掌之公文書，足
以生損害於公眾或他人者，處3 年以下有期徒刑、拘役或5 百元
以下罰金。
中華民國刑法第216條
（行使偽造變造或登載不實之文書罪）
行使第 210 條至第 215 條之文書者，依偽造、變造文書或登載
不實事項或使登載不實事項之規定處斷。


司法院資訊處製作；財團法人民間司法改革基金會備份。
